最　高　行　政　法　院　判　決
　　　　　　　　　　　　　94年度判字第01350號
上　訴　人　甲○○
被 上訴 人　臺北縣政府稅捐稽徵處
代　表　人　乙○○
上列當事人間因地價稅事件，上訴人對於中華民國93年3月4日臺
北高等行政法院91年度訴字第5183號判決，提起上訴。本院判決
如下：
　　主  文
上訴駁回。
上訴審訴訟費用由上訴人負擔。
　　理  由
一、上訴人之被繼承人張品泉所有坐落臺北縣新店市○○段483
    、525、568、659地號、五峰段59、110、112地號及淡水鎮
    ○○段341地號及八里鄉○○○段下罟子小段265地號等9筆
    土地，經被上訴人核定民國（下同）90年地價稅為新台幣（
    下同）14萬3,438元，其繼承人即上訴人不服，主張坐落臺
    北縣新店市○○段110、112地號土地（下稱系爭土地），為
    不該課徵地價稅之土地，向被上訴人申請復查未獲變更，提
    起訴願復遭決定駁回，提起行政訴訟，經原審法院判決駁回
    其訴後仍不服，而提起本件上訴。
二、上訴人主張略以：（一）上訴人所有系爭土地依土地登記謄
    本記載為「林」地目，且系爭土地依臺北縣政府89年4月17
    日89北府城開字第136105號函、臺北縣新店地政事務所89年
    2月16日89北縣店地三字第01970號函和臺北縣政府稅捐稽徵
    處新店分處89年5月4日89北縣稅新二字第10242號函均認定
    為「公共設施尚未完竣地區」；而依土地稅法施行細則第21
    條第2項規定，土地稅法第22條第1項但書所指「公共設施尚
    未完竣地區」，於符合該施行細則該條項其中1款之要件，
    即屬之，而系爭土地符合上開施行細則該條項第1款規定，
    故被上訴人即不得課徵地價稅；惟原審判決竟將該條項第1
    款與第2款「或」之關係解釋成「且」之關係，明顯錯誤。
    又平均地權條例施行細則第36條補充規定第1項「公共設施
    尚未完竣」是指道路、自來水、排水系統、電力4項中任1項
    尚未建設完竣者即可，至其土地究作何種用地使用不屬認定
    要件，原審判決對上訴人有利之解釋漏為審酌，該判決當然
    違背法令。（二）系爭土地經臺北縣政府依山坡地保育利用
    條例核定為「宜農牧地」，亦即核定為「農業使用」，即應
    享有土地法規定免稅條件，與土地稅法第22條第1項第2款有
    別，自無土地稅法第22條第2項限制條件之適用。（三）臺
    北縣政府以88北府農六字第124189號函告知系爭土地經行政
    院86年7月31日台86農30824號函核定及前臺灣省政府86年10
    月8日86府農水字第168867號公告為「山坡地」，飭上訴人
    於該地實施造林及水土保持，故系爭土地為「森林用地」無
    疑。系爭土地縱不符土地法免稅規定，然基於「相類似者相
    同處理，不同者不同處理」之公平原則，依森林法第3條及
    土地法第192條第1項第4款規定，系爭土地仍應免徵地價稅
    。原判決逕以「容有誤解，尚難可採」否定該主張，判決不
    備理由。（四）上訴人所有坐落臺北縣新店市○○○段七張
    小段第527-3地號土地，係由系爭第527-1地號（即重測後五
    峰段第110地號）分割而出，重測後改為五峰段第59地號，
    兩者均屬上訴人所有、係出自同一母地號、同為公共設施尚
    未完竣地區、且同為「林」地目，然上開土地原為工業區，
    現為住宅區，卻迄至87年均未遭被上訴人核課地價稅，系爭
    土地屬公告現值和公告地價更差的「風景區」之山坡地，卻
    遭核課地價稅，殊不合理。上訴人主張應比照上開土地亦免
    徵地價稅，但原判決僅以「其地目、使用情形並非相同，自
    難比附援引」而未具理由否定該主張。（五）系爭土地經上
    訴人向新店地政事務所查詢，並非「空地地籍套繪圖」上之
    建築基地或法定空地之範圍，且上訴人所提出之土地登記謄
    本及地籍圖上亦無法定空地之註記，然原審判決卻逕採被上
    訴人「避難空地」之說法，並擴大引申為「．．．是避難空
    地屬建築基地所應留設法定空地之一種．．．」，故依土地
    稅減免規則第9條但書規定，不得免徵地價稅，其影響上訴
    人權益甚鉅，屬違法之判決。為此，訴請廢棄原判決，撤銷
    原處分（復查決定）及訴願決定等語。
三、被上訴人則以：（一）系爭土地屬都市土地，使用分區為風
    景區，其地目雖為「林」地目，但非依都市計畫編為「農業
    區、保護區及公共設施保留地」，即使屬公共設施尚未完竣
    地區，因非自耕農地及依耕地三七五減租條例出租之耕地，
    並不符土地稅法第22條第1項但書第1款至第3款及第5款之徵
    收田賦要件。至同條項第4款所稱「依法不能建築」，依內
    政部91年4月15日台內地字第0910065697號函釋規定，指永
    久性不能建築之用地，系爭土地屬臺北縣政府核發之70店使
    字第2210號使用執照之申請基地範圍內及部分避難空地，即
    非永久性不能建築之土地，不符該條項第4款之要件。（二
    ）依建築法第11條規定，避難空地屬建築基地所應留設法定
    空地之一種，為屬於建造房屋應保留之空地部分，依土地稅
    減免規則第9條但書，不得免徵地價稅。至上訴人所舉財政
    部58台財稅發第4532號函釋令，建築法規必須留之空地可視
    為自用住宅用地，享有優惠稅率。依土地稅法第9條第1項規
    定，係指房屋之基地依自用住宅用地稅率課徵地價稅時，該
    房屋依建築法規必須保留之空地可視為自用住宅，上訴人並
    未持有上開建照之房屋，並無房屋之基地得依自用住宅用地
    稅率課徵地價稅，系爭土地自不得按自用住宅用地稅率課徵
    地價稅等語，資為抗辯。
四、原審斟酌全辯論意旨及調查證據之結果，以：（一）上訴人
    所有系爭土地，為臺北縣政府核發之70店使字第2210號使用
    執照申請之基地範圍及避難空地，其地目為「林」，雖屬公
    共設施尚未完竣之地區，惟並非依都市計畫編為農業區、保
    護區及公共設施保留地，且亦非自耕農地及依耕地三七五減
    租條例出租之耕地，並不符土地稅法第22條第1項但書第1款
    至第3款及第5款之徵收田賦要件。（二）土地稅法第22條第
    1項與平均地權條例第22條第1項之規定內容相同，平均地權
    條例第22條第1項第4款所稱之「依法不能建築」，內政部91
    年4月15日台內地字第0910065697號函釋說明，係指依法發
    佈都市計畫範圍內土地，依當時法令規定，屬永久性不能建
    築之用地，且仍作農業使用者，該函釋合乎平均地權條例之
    立法意旨，自應予引用。因此，土地稅法第22條第1項第4款
    所稱之「依法不能建築」，應作同一解釋。系爭土地既屬臺
    北縣政府70店使字第2210號使用執照之基地範圍及避難空地
    ，並非依法發布都市計畫範圍內，依當時法令規定，不能建
    築之土地，即不符土地稅法第22條第1項但書第4款徵收田賦
    （不徵地價稅）之要件。（三）依土地稅法施行細則第21條
    第2項規定，系爭土地地目雖為「林」，但並非實際供與農
    業經營不可分離之農舍、畜禽舍、倉儲設備、曬場、集貨場
    、農路、灌溉、排水、漁用碼頭、水稻育苗用地、儲水池、
    農用溫室及其他農業使用之土地，亦不能認為符合土地稅法
    第22條第1項但書第1款至第5款所稱之「仍作農業用地使用
    者」之要件。從而系爭土地並不屬於土地稅法第22條第1項
    但書所列各款之情形，原處分認其非得課徵田賦之土地，應
    依土地稅法第14條之規定課徵系爭土地地價稅，自屬於法有
    據。至上訴人主張系爭土地屬於森林法第3條所謂「森林用
    地」，自應免稅等語，容有誤解，尚難可採。（四）「避難
    空地」可否解釋為「法定空地」，並不影響其非屬得課徵田
    賦土地之結果。再土地稅減免規則第9條規定，依建築法第
    11條，避難空地屬建築基地所應留設法定空地之一種，為屬
    於建造房屋應保留之空地部分，依上開規則第9條但書規定
    ，不得免徵地價稅。另依土地稅法第9條第1項規定，上訴人
    所舉之財政部58臺財稅發字第4532號函令，係指房屋之基地
    依自用住宅用地稅率課徵地價稅時，該房屋依建築法規必須
    留之空地可視為自宅用地，上訴人並未持有上開建照之房屋
    ，並無房屋之基地得依自用住宅用地稅率課徵地價稅，自不
    得按自用住宅用地稅率課徵地價稅。且即使系爭土地合於適
    用自用住宅用地優惠稅率規定，依土地稅法第41條第1項規
    定，亦必須於每年（期）地價稅開徵前40日前提出申請，並
    非當然改用優惠稅率，故上訴人之主張並不足採。（五）至
    上訴人所主張坐落臺北縣新店市○○○段七張小段527-3地
    號土地，係自系爭土地分割出來之林地，於85年以前課徵田
    賦，85年以後課徵地價稅，即以「公共設施已否完竣」加以
    區分，該林地之使用情形與本件完全相同，自應為相同之處
    置。上訴人雖提出被上訴人所屬新店分處85年6月14日85北
    縣稅新創 (二)字第42687號函為憑，惟上開土地既已從系爭
    土地分割出來之林地，其地目、使用情形並非相同，自難比
    附援引。而認原處分以系爭土地依土地稅法第14條之規定課
    徵地價稅，於法並無不合，訴願決定予以維持，亦無違誤，
    因而判決駁回上訴人在原審之訴。
五、本院查：（一）按已規定地價之土地，除屬應依土地稅法第
    22條規定課徵田賦或依土地稅法第6條規定授權訂定之土地
    稅減免規則規定免徵或減徵地價稅者外，均應依土地稅法規
    定課徵地價稅；此觀土地稅法第14條及第6條規定自明。又
    「非都市土地依法編定之農業用地或未規定地價者，徵收田
    賦。但都市土地合於左列規定者亦同：一、依都市計畫編為
    農業區及保護區，限作農業用地使用者。二、公共設施尚未
    完竣前，仍作農業用地使用者。三、依法限制建築，仍作農
    業用地使用者。四、依法不能建築，仍作農業用地使用者。
    五、依都市計畫編為公共設施保留地，仍作農業用地使用者
    。前項第2款及第3款，以自耕農地及依耕地三七五減租條例
    出租之耕地為限。」為土地稅法第22條第1、2項所明定。可
    知，都市土地欲依土地稅法第22條第1項但書第2款規定課徵
    田賦，除該土地係屬公共設施尚未完竣之土地外，尚須該土
    地仍作農業用地使用，且該土地為自耕農地或依耕地三七五
    減租條例出租之耕地。查系爭土地係屬已規定地價之都市土
    地，並其使用分區為風景區一節，為原審認定之事實，故雖
    其地目為林，然參諸農業發展條例第3條關於「農業用地」
    及「耕地」之定義規定，其自非自耕農地，亦非依耕地三七
    五減租條例出租之耕地甚明，故雖系爭土地係屬公共設施尚
    未完竣之土地，其亦與土地稅法第22條第1項但書第2款規定
    課徵田賦之要件不合。至於山坡地保育利用條例第16條則是
    規定：「山坡地供農業使用者，應實施土地可利用限度分類
    ，並由中央或直轄市主管機關完成宜農、牧地、宜林地、加
    強保育地查定。土地經營人或使用人，不得超限利用。前項
    查定結果，應由直轄市、縣 (市)主管機關於所在地鄉 (鎮
    、市、區)公所公告之；公告期間不得少於三十日。第一項
    土地可利用限度分類標準，由中央主管機關定之。經中央或
    直轄市主管機關查定之宜林地，其已墾殖者，仍應實施造林
    及必要之水土保持處理與維護。」而山坡地保育利用條例規
    範之目的則在於山坡地之保育及利用，此觀該條例第1條規
    定自明，上述該條例第16條規定即屬關於山坡地可利用限度
    之規範，故本條規定核與地價稅之是否課徵無涉，自不得作
    為應否課徵地價稅之依據；是上訴人以系爭土地已經臺北縣
    政府依山坡地保育利用條例核定為「宜農牧地」，亦即核定
    為「農業使用」，爭執系爭土地應否課徵地價稅，並無土地
    稅法第22條第2項限制條件之適用，而指摘原審判決違法云
    云，自無可採。再土地稅法施行細則第21條第2項：「本法
    第二十二條第一項但書規定都市土地農業區、保護區、公共
    設施尚未完竣地區、依法限制建築地區、依法不能建築地區
    及公共設施保留地限作或仍作農業用地使用者，指上開地區
    內之左列土地。一、土地登記簿上所載為田、旱、林、養、
    牧、原、池、鹽、水、溜、溝十一種地目之土地。二、實際
    供與農業經營不可分離之農舍、畜禽舍、倉儲設備、曬場、
    集貨場、農路、灌溉、排水、漁用碼頭、水稻育苗用地、儲
    水池、農用溫室及其他農業使用之土地。」之規定，乃就土
    地稅法第22條第1項但書所稱都市土地農業區、保護區、公
    共設施尚未完竣地區、依法限制建築地區、依法不能建築地
    區及公共設施保留地，限作或仍作農業用地使用之要件，為
    細節性之規範，且依據農業發展條例第3條關於「農業用地
    」及「農業使用」之定義規定，可明確得知，土地稅法施行
    細則第21條第2項就土地稅法第22條第1項但書所為細節性規
    範，係將該項之2款要件合併以觀；況是否符合課徵田賦要
    件，仍應就土地稅法第22條規定之要件判斷之，而系爭土地
    並不符合土地稅法第22條第1項但書第2款及第2項要件，已
    如前述；故上訴人以土地稅法施行細則第21條第2項之2款規
    定，只需符合1款規定，即屬符合土地稅法第22條第1項但書
    第2款要件，指摘原審判決係屬違法云云，即無可採。（二
    ）又土地法第192條係規定：「供左列各款使用之私有土地
    ，得由財政部會同中央地政機關呈經行政院核准，免稅或減
    稅：一、學校及其他學術機關用地。二、公園及公共體育場
    用地。三、農林、漁牧試驗場用地。四、森林用地。五、公
    立醫院用地。六、公共墳場用地。七、其他不以營利為目的
    之公益事業用地。」可知，本條並不得直接作為免稅或減稅
    之依據；故上訴人以系爭土地已經實施造林而屬森林用地，
    援引土地法第192條規定，主張應免徵地價稅，進而指摘原
    審判決係屬違法，亦無可採。（三）再按「本法所稱建築基
    地，為供建築物本身所占之地面及其所應留設之法定空地。
    法定空地之留設，應包括建築物與其前後左右之道路或其他
    建築物之距離，其寬度於建築管理規則中定之。應留設之法
    定空地，非依規定不得分割、移轉，並不得重複使用。」為
    建築法第11條所明定。可知，法定空地包括建築物與其前後
    左右之道路或其他建築物之距離，如防火間隔、前後側院、
    私設通路、類似通路、鄰幢間隔等；另依60年修正公布之建
    築法第97條規定，於63年訂定之建築技術規則，其第63條至
    第116條係就建築物之防火、防火避難設施及消防設備為規
    定，依其各節節名，可知其內容包含防火區劃、防火巷及避
    難空地、消防設備等相關規定，而將該等規定與現行建築技
    術規則相關規定比較以觀，可知，現行建築技術規則是將原
    「防火巷或避難空地」之用語修正為「防火間隔」，故而所
    謂避難空地即為現今所稱防火間隔，屬建築基地應留設法定
    空地之一種，而為建造房屋應保留之空地，故原審判決以系
    爭土地關於避難空地部分係屬法定空地，認依土地稅減免規
    則第9條但書規定，不得免徵地價稅，其適用法律即無違誤
    ；上訴人以系爭土地登記謄本及地籍圖並無關於法定空地之
    註記，爭執原審判決關於避難空地是屬法定空地之認定，並
    無依據，進而主張原審判決是屬違法云云，自無可採。此外
    ，系爭土地不符合土地稅法第22條第1項但書第1、3、4、5
    款要件，及上訴人關於其所有另筆坐落臺北縣新店市○○○
    段七張小段第527-3地號土地迄未課徵地價稅，就系爭土地
    何以不能比附援引暨系爭土地何以不得按自用住宅用地稅率
    課徵地價稅之主張，原審法院均已詳加論述，並原判決所適
    用之法規與該案應適用之現行法規、判例、解釋並無相違背
    或牴觸之情事，認事用法均稱妥適；並本件係屬地價稅課徵
    之爭執，核屬行政法院權限之事件，是原審判決亦無行政法
    院於權限之有無辨別不當情事。故上訴意旨仍執前詞，主張
    原判決有行政法院於權限之有無辨別不當、適用法規不當、
    判決理由不備、判決理由矛盾之違法，求予廢棄，經核並無
    理由，上訴應予駁回。
據上論結，本件上訴為無理由，爰依行政訴訟法第255條第1項、
第98條第3項前段，判決如主文。
中    華    民    國    94    年    8     月   31     日
                  第五庭審判長法  官　高　啟　燦
                              法  官　蔡　進　田
                              法  官　黃　璽　君
                              法  官　廖　宏　明
                              法  官  楊  惠  欽
以  上  正  本  證  明  與  原  本  無  異
中    華    民    國    94    年    9    月    5      日
　　　　　　　　　　　　　　　書記官　張　雅　琴
